臺灣彰化地方法院刑事判決　　　　　　　　　　　　　九十四年度簡上字第一八號
　　公　訴　人　臺灣彰化地方法院檢察署檢察官
　　上　訴　人
　　即　被　告　丙○○
右列上訴人因詐欺案件，不服本院九十三年度斗簡字第三一九號中華民國九十三年十
月十八日第一審判決（原聲請簡易判決處刑案號：九十二年度偵字第九七四八號），
本院管轄之第二審合議庭依第一審通常審判程序判決如左︰
    主  文
原判決撤銷。
丙○○無罪。
    理  由
一、公訴意旨略以：被告丙○○意圖為自己不法之所有，且基於概括之犯意，於民國
    九十年七月間，在彰化縣田中鎮○路里○○街三號告訴人甲○○住處，以做生意
    為由，向告訴人借得新台幣（下同）十七萬元，並由被告交付向陳加政取得面額
    為十七萬元之支票一紙給告訴人，以做為擔保，告訴人如數交付十七萬元給被告
    ，惟支票屆期未獲兌現，被告即向陳加政請求還款，陳加政即先返還十五萬元給
    被告，惟被告於九十年七月間，在彰化縣田中鎮○○路○段四四五號陳加政住處
    ，收得十五萬元之票款後，僅交付十萬元現金給告訴人，以做生意為由，向告訴
    人詐借五萬元（尚欠餘款二萬元），被告即另交付丁○○所給面額為七萬元之支
    票給告訴人，該支票以戊○○發票人，付款人為彰化商業銀行岡山分行路竹辦事
    處，發票日為九十年九月十五日，面額為七萬元，以做為擔保，惟該七萬元之支
    票屆期亦未獲兌現，經告訴人及告訴人之妻乙○○向被告催討，被告仍置之不理
    。嗣於九十年九月二十日，在彰化縣田中鎮○路里○○街三號告訴人住處，乙○○欲向被告催討該七萬元債務，被告又向乙○○詐稱：我要去高雄找票主，找票
    主拿錢還給你們云云，致乙○○不疑有他，又交付二萬元給被告，惟被告並未討
    回七萬元之票款，亦未返還該七萬元債務，且亦拒絕返還再借之二萬元債務，事
    後被告又均置之不理，告訴人及乙○○多次向被告催討，被告仍拒不還錢，且一
    再聲稱該二筆債務均係借錢賭博之事，並拒絕清償欠款，告訴人始知受騙，因認
    被告涉犯刑法第三百三十九條第一項之詐欺取財罪嫌。
二、按犯罪事實應依證據認定之，無證據不得認定犯罪事實，又不能證明被告犯罪者
    ，法院應諭知無罪之判決，刑事訴訟法第一百五十四條第二項、第三百零一條第
    一項分別定有明文。次按事實之認定，應憑證據，如未能發現相當證據，或證據
    不足以證明，自不能以推測或擬制之方法，為裁判基礎；又認定不利於被告之事
    實，須依積極證據，茍積極證據不足為不利於被告事實之認定時，即應為有利於
    被告之認定，更不必任何有利之證據；再刑事訴訟法上所謂認定犯罪事實之積極
    證據，係指適合於被告犯罪事實認定之積極證據而言，雖不以直接證據為限，間
    接證據亦包括在內，然而無論直接或間接證據，其為訴訟上之證明，須於通常一
    般之人均不致有所懷疑，而得確信其為真實之程度者，始得據為有罪之認定，倘
    其證明尚未達到此一程度，而有合理之懷疑存在而無從使事實審法院得有罪之確
    信時，即應由法院為諭知被告無罪之判決（最高法院四十年台上字第八六號、三
    十年上字第八一六號、二十九年上字第三一○五號、七十六年台上字第四九八六
    號判例意旨參照）；復按刑法第三百三十九條第一項之詐欺罪之成立，以意圖為
    自己或第三人不法所有，以詐術使人將本人或第三人之物交付為其要件，又所謂
    以詐術使人交付，必須被詐欺人因其詐術而陷於錯誤，若其所用方法，不能認為
    詐術，亦不致使人陷於錯誤，即不構成該罪，最高法院四十六年臺上字第二六０
    號判例可資參照。
三、本件公訴人認被告丙○○涉犯刑法第三百三十九條第一項之詐欺取財罪嫌，係以
    （一）證人柳復此於九十三年五月二十一日本署偵查中結證稱：（問：是否曾經
    拿過甲○○給你的支票？）答：有的，是十七萬元，時間我忘記了。（問：十七
    萬元作何事？）答：他說他姪子要做生意，拿支票給我擔保。當時並沒有說支票
    何來，後來看了支票才知道是丙○○的。該支票後來沒有兌現，我就將支票還告
    訴人，告訴人拿支票給我時，我有將十七萬元現金交給他，後來十七萬元甲○○
    有還我。（問：十七萬元是何錢？）答：他說他姪子做生意要的。（問：是否丙○○賭博的錢？）答：不知道等語。依證人柳復此之證詞以觀，被告向告訴人詐
    得十七萬元時，並非因賭博而借貸，告訴人遭被告詐騙而交付十七萬元之行為，
    與賭博無關，被告向告訴人詐得金錢後，為了賴帳拒絕還錢，竟編織借錢係賭博
    之事，被告顯有不法所有之意圖，被告詐欺犯行，堪予認定。（二）證人丁○○
    於九十三年五月二十八日本署偵查中結證稱：（問：是否曾經借支票給被告？）
    答：九十年間左右，在田中愛蘭ＫＴＶ酒店，有一位叫阿明男子拿一張七萬元支
    票給我，他指名叫我轉交給被告，他沒有說是什麼。（問：是否叫阿明？）答：
    都叫我義明。（問：該七萬元支票是否賭博欠款？）不知道。（問：是否曾經到
    甲○○家賭博？）答：很久以前的事，我十幾歲時候，我們住隔壁街。（問：甲○○有無在賭博現場放款賺利息？）答：在哪裡好玩，沒有。（問：被告有無在
    甲○○家賭博輸錢向他借錢？）答：沒有等語。足見被告交付給告訴人面額七萬
    元之支票，係不明人士所交付，被告並不知係何人所給，又證人丁○○雖證稱曾
    在告訴人家賭博云云，惟並無法證明被告係因賭博輸錢借錢，自難採為有利於被
    告之證據。（三）證人薛異家於九十三年六月十八日本署偵查中結證稱：（問：
    是否知他們借錢一事？）答：不知道。（問：是否曾經到甲○○家中打麻將？）
    答：有。三、四年前。我也不知道丙○○是否曾經向他借錢打麻將。（問：被告
    有無在告訴人家中賭博輸錢借錢？）答：不知道等語。證人薛異家亦無法證明被
    告係在告訴人住處因賭博輸錢，而向告訴人分次借錢，被告所辯，不足採信。（
    四）證人陳加政於九十三年六月十八日本署偵查中結證稱：（問：是否知道他們
    借錢一事？）答：不知道。（問：是否曾經到甲○○家中打麻將？）答：有。三
    、四年前。我也不知道丙○○是否曾經向他借錢打麻將。（問：他借錢作何事？
    ）答：不知道。（問：被告有無在告訴人家中賭博輸錢借錢？）答：不知道。（
    問：十七萬元作何用？）答：支票是別人向我調現，我再去向被告調現，至於被
    告向何人調現我不知道。（問：十七萬元支票為何跳票？）答：不知道，支票的
    票款我已經還給被告了，十七萬元都還了等語。足見被告交付給告訴人之十七萬
    元支票係陳加政所給，且陳加政亦已將票款還給被告，惟被告並未依期償還債務
    ，被告顯有不法所有之詐欺犯意，被告所辯：係借錢賭博云云，不足採信。告訴
    人與其妻乙○○雖有以麻將賭博之行為，惟並無法證明被告向告訴人詐借財物與
    賭博有關，自難認被告係借錢賭博，被告所辯，尚難採信。（五）證人乙○○於
    九十三年五月十四日本署偵查中結證稱：（問：是否知道你先生借錢給被告何事
    ？）答：好像借錢給他做生意，借了七萬，我先生事後才告訴我，當時我人沒有
    在場，是一次借了七萬元，不是分次借。（問：被告何時出獄？）答：約出獄後
    二、三個月才向我先生借錢，後來支票跳票他說要去高雄向票主討錢，又向我借
    了二萬元作生活費用，當時我先生不在場，我是後來才告訴我先生。（問：是否
    曾與被告打過麻將？）答：沒有。他是一次向我借二萬元，借錢時間是下午時候
    ，是支票跳票回來幾天，他說要去高雄向票主要錢並要生活費，是一次向我借二
    萬元。（問：是否支票拿給何人？）答：拿給調現的人。他叫柳復此，是代表等
    語。且證人乙○○於九十三年五月二十八日本署偵查中亦結證稱：（問：被告向
    你借作何事？）答：他說要去高雄討債，是七萬元錢已經匯入了，為何不能兌現
    ，他要去高雄向票主要錢。（問：被告是否陸續向你借錢？）答：不是。我是一
    次拿二萬元給他，他說要去高雄向票主討債等語，且被告於九十三年六月十八日
    本署偵查中亦供稱：（問：所剩下的錢去向何處？）答：已經使用了，陳加政先
    還十五萬元，我向告訴人借七萬元，後來還告訴人十萬元，後來陳加政再還二萬
    元，這二萬元我使用在生活費用。為了十七萬元我去找票主，要去高雄有向告訴
    人說，但沒有向告訴人借二萬元，我在高雄住了一天等語，足見被告確實曾以至
    高雄找票主為由，向告訴人之妻乙○○詐借二萬元，被告顯有詐欺之犯意，被告
    所辯，不足採信。被告以做生意為由，向告訴人及告訴人之妻詐借金錢，且係一
    次詐借七萬及二萬元，並非分次借得該二筆債務，惟被告事後又一再辯稱：係在
    告訴人住處賭博輸錢，才陸續向告訴人借錢賭博云云，被告顯有詐騙之不法意圖
    為其論據。
四、訊據被告堅決否認右揭犯行，辯稱：告訴人說我有詐欺他，這是不實在，因我的
    釣蝦場與告訴人的住處很近，是同一條道路，約差四、五十公尺遠，告訴人就常
    打電話來邀約打麻將，所以我就常與告訴人打麻將，而我每次賭輸時都向告訴人
    借五千、一萬元，而累積到十七萬元，我才拿陳加政因欠我錢而給我的支票給告
    訴人，告訴人才持這張支票去票貼，後來這張十七萬的票跳票，告訴人來找我，
    我才去找陳加政，但是沒有找到，後來我去打聽到票主是住在高雄，我就下去高
    雄，我並沒有向告訴人拿錢，我下去高雄後也找不到票主，我才再去找陳加政，
    後來陳加政的父親答應要處理，他才開立一張十七萬元的商業本票，也有貼告訴
    人利息，但是票期到後，也沒有兌現，告訴人才又來找我，我們才又一起去找陳
    加政處理這張票的問題，而與陳加政之父親以十五萬元和解，而我還欠告訴人二
    萬元，當時陳加政之父有拿十五萬元給我與告訴人，而我當時即向告訴人借五萬
    元，所以我總共欠告訴人七萬元，而丁○○欠我七萬元，所以他才拿了一張他人
    的七萬元的支票，我才將這張票再轉給告訴人；丁○○與我是朋友，丁○○在偵
    查中稱：「是一位叫阿民的人拿壹張支票給我，叫我轉交給被告。」可能是丁○○說錯了，因為是丁○○欠我錢，才拿這一張支票給我，我才再將這一張票拿給
    告訴人；我將錢拿給告訴人時告訴人問我是否要再打麻將，當天我賭博輸錢才再
    向告訴人借二萬元，所以這二萬元並不是我要去高雄向告訴人的太太騙來的。我
    向告訴人借這些錢時，我還有在經營釣蝦場，我確實有欠告訴人錢，但並不是要
    詐欺他等語。
五、經查：
（一）告訴人即證人甲○○到庭證稱：被告小時候我就認識他了，我在九十年七月有
      借被告十七萬元，當時是他拿支票過來說要從事生意，我不清楚他要從事何事
      業，他是拿到我家來要借錢，後來支票跳票，我才請他出面解決，被告就與我
      去找票主出面處理，拿十五萬元，當時是陳加政的父親拿錢出來處理，當時我
      算十萬元，五萬元是被告算的，因為這是賭博的錢，所以才處理十五萬元，我
      才將支票還給陳加政的父親，拿到錢後來被告就說他要用錢，所以五萬元先借
      他用，他要再開一張支票給我，後來這張支票也跳票了等語，足認被告於九十
      年七月間，向告訴人借得十七萬元，並交付其向陳加政所取得面額十七萬元之
      支票一紙予告訴人，以為擔保，嗣該支票屆期未獲兌現，被告即一直努力想要
      找陳加政處理此張票，嗣後被告遂與告訴人一起去找陳加政之父處理此張支票
      ，雙方經過協商後，而由陳加政之父交付十五萬元予告訴人，告訴人始將該張
      支票還給陳加政之父，告訴人拿到錢後，被告就說他要用錢，所以告訴人即當
      場將五萬元先借被告用，而本件告訴人應係本於與被告之間有相當之情誼及信
      任，始交付款項。
（二）再告訴人於本院九十四年二月一日準備程序中陳稱：我認為被告向我借十七萬
      元並沒有詐欺我等語，雖嗣後於本院審理時又改稱：（問：你認為被告向你借
      十七萬元部分有詐欺你嗎？）是的，因為他都是用騙的行為來借錢。（問：被
      告既然要詐騙你錢，為何還要處理十七萬元的票？）因為他想要取信於我，而
      想要再詐騙第二次，所以他才會處理這十五萬元的票等語，足認本件被告於借
      十七萬元時是否施以詐術而為詐欺，告訴人本身說法即前後不同，尚難憑採，
      又被告若有心詐騙，則無需於十七萬元客票跳票後，即與告訴人一起向陳加政
      之父協商，陳加政之父並因而交付十五萬元予告訴人後，始由告訴人返還該支
      票予陳加政之父，且被告於陳加政之父交付十五萬元時，係以其要用錢為由再
      向告訴人借款五萬元，而此五萬元及嗣後向乙○○所借之二萬元，亦遠低於該
      十五萬元，被告若存心詐欺，當無可能因想要再詐騙七萬元，而去處理這十七
      萬元的票（實拿十五萬元）。
（三）又證人李燕姿於九十三年五月十四日於檢察官訊問時證稱：（問：被告何時出
      獄？）答：約出獄後二、三個月才向我先生借錢，後來支票跳票他說要去高雄
      向票主討錢，又向我借了二萬元作生活費用，當時我先生不在場，我是後來才
      告訴我先生。他是一次向我借二萬元，借錢時間是下午時候，是支票跳票回來
      幾天，他說要去高雄向票主要錢並要生活費，是一次向我借二萬元等語，是以
      被告既係向證人李燕姿借生活費用，則證人李燕姿當知被告連二萬元之生活費
      都需用借的，其本身資力即不佳，且被告係要去高雄向票主要錢，而是否找到
      票主，及票主是否確已給付票款，均非被告所得掌握，且告訴人亦無法確認被
      告至高雄是否找到票主，且票主是否有給付被告票款，故自不得以被告未返還
      所借之二萬元，即認被告係詐欺取財。
（四）被告所交付之丁○○所給付面額七萬元，以戊○○為發票人，付款人為彰化商
      業銀行岡山分行路竹辦事處，發票日為九十年九月十五日，面額為七萬元之客
      票，雖未獲兌現，惟此支票之發票人係戊○○，而非被告，且被告於交付此客
      票予告訴人時，亦早已向告訴人借得五萬元，被告若有意詐欺，當無需再交付
      此七萬元之支票予告訴人，而此七萬元之支票雖未兌現，惟該支票是否兌現，
      因被告並非發票人，自非被告所得掌握，且亦無證據足認被告係明知此支票無
      法兌現，而故意拿此支票向告訴人借錢，故自不得僅以事後該支票未獲兌現，
      即認被告係故意詐騙。
（五）綜上所述，本件告訴人及被害人乙○○應係本於與被告之間有相當之情誼及信
      任，始交付款項與被告，且亦無證據足以證明被告施以何詐術，已如前述，自
      難認被告有何詐欺犯行，本件應屬民事上之糾葛。此外，復查無其他積極確切
      之證據，足資證明被告有何公訴人起訴事實所載之詐欺取財犯行，不能證明被
      告犯罪，原審未察據檢察官聲請簡易判決處刑書而論罪科刑，自有不當，本院
      認案件有刑事訴訟法第四百五十二條之情形，應撤銷原判決，逕依通常程序為
      第一審判決而為無罪之諭知。
六、按檢察官聲請以簡易判決處刑之案件，經法院認為有第四百五十一條之一第四項
    但書之情形者，應適用通常訴訟程序審判之，刑事訴訟法第四百五十二條定有明
    文；且對於簡易判決之上訴，準用刑事訴訟法第三編第一章及第二章之規定，管
    轄第二審之地方法院合議庭受理簡易判決上訴案件，應依通常程序審理。其認案
    件有刑事訴訟法第四百五十二條之情形者，應撤銷原判決，逕依通常程序為第一
    審判決，法院辦理刑事訴訟簡易程序案件應行注意事項第十四項已有明文。查本
    案認定被告應依法為無罪判決之諭知，已如前述，為有刑事訴訟法第四百五十一
    條之一第四項但書第三款之情形，依前揭法律規定，原審乃屬誤用簡易處刑程序
    ，應由本院合議庭逕依通常程序審理後，而為第一審之判決，檢察官如不服本判
    決，仍得於法定上訴期間內，向管轄之第二審法院提起上訴，附此敘明。
據上論斷，應依刑事訴訟法第四百五十五條之一第一項、第三項、第三百六十九條第
一項前段、第三百六十四條、第四百五十二條、第三百零一條第一項，判決如主文。
本案經檢察官賴志盛到庭執行職務。
中      華      民      國    九十四    年      三      月    二十九    日
                                臺灣彰化地方法院刑事第二庭
                                    審判長法官  石  馨  文
                                    法      官  王  義  閔
                                    法      官  郭  麗  萍
右正本證明與原本無異。
如不服本判決，應於判決送達後十日內向本院提出上訴狀( 須附繕本 )。
告訴人或被害人對於判決如有不服具備理由請求檢察官上訴者，其上訴期間之計算係
以檢察官收受判決正本之日期為準。
                                    法院書記官  梁  高  賓
中      華      民      國    九十四    年      三      月    三十      日
